---
title: "Plantilla Prueba CMTC"
output: html_document
---

```{r setup, include=FALSE}
knitr::opts_chunk$set(echo = TRUE)
```


```{r librerias, echo = FALSE, warning = FALSE, message = FALSE}
# librerías
library(tidyverse)
library(simmer)
library(simmer.plot)
library(parallel)
library(diagram)
```

```{r echo=FALSE}
# matriz de probabilidades de transición
matriz.prob.trans<- function(Rmat, ts, cal)
{
  # Algoritmo de uniformización para obtener P(t)
  ################################################
  
  # Parámetros de la función
  # Rmat: matriz de tasas 
  # ts: instante de tiempo
  # epsilon: error en la aproximación
  # cal: forma de obtener r, con dos valores 1 = máximo, 2 = suma finita
  epsilon <- 1e-05
  # Paso 2. Cálculo de r
  ris <- apply(Rmat, 1, sum)
  rlimit=ifelse(cal == 1, max(ris), sum(Rmat))
  # Paso 3. Cálculo de hat(P)
  hatP <- Rmat/rlimit
  diag(hatP) <- 1 - ris/rlimit
  # Paso 4. Cálculo de matrices y vectores accesorios
  rts <- rlimit*ts
  A <- hatP
  c <- exp(-rts)
  B <- c*diag(nrow(Rmat))
  suma <- c
  k <- 1
  # Bucle simulación
  while(suma < (1- epsilon))
  {
    c <- c*rts/k
    B <- B + c*A
    A <- A%*%hatP
    suma <- suma + c
    k <- k + 1
  }
  return(round(B, 4))
}
#----------------------------------
tiempos.ocupacion<- function(Rmat, Ts, cal)
{
  # Algortimo de uniformización para obtener M(T)
  ################################################
  
  # Parámetros de la función
  # Rmat: matriz de tasas
  # ts: instante de tiempo
  # epsilon: error en la aproximación
  # cal: forms de obtener r con dos valores 1 = máximo, 2 = suma
  epsilon <- 1e-05
  # Paso 2. Calculo de r
  ris <- apply(Rmat, 1, sum)
  rlimit=ifelse(cal == 1, max(ris),sum(Rmat))
  # Paso 3. Calculo de hat(P)
  hatP <- Rmat/rlimit
  diag(hatP) <- 1 - ris/rlimit
  # Paso 4. 
  k <- 0
  A <- hatP
  # Paso 5.
  yek <- exp(-1*rlimit*Ts)
  ygk <- 1 - yek
  suma <- ygk
  # Paso 6.
  B <- ygk*diag(nrow(Rmat))
  # Bucle simulación
  cota <- Ts- epsilon
  while(suma/rlimit < cota)
  {
    k <- k + 1
    yek <- yek*(rlimit*Ts)/k
    ygk <- ygk - yek
    B <- B + ygk*A
    A <- A%*%hatP
    suma <- suma + ygk
  }
  return(round(B/rlimit, 4))
}
#-------------------------------------------

# Distribución límite
# Función para la resolución numérica de las ecuaciones de balance
distr.lim.general<-function(Rmat)
{
  # Parámetros de la función
  #=========================
  # Rmat: matriz de tasas del sistema
  
  # número de estados del sistema
  estados <- nrow(Rmat)
  # Calculamos r_i y lo colocamos en formato matriz
  sumarows <- diag(apply(Rmat, 1, sum), estados)
  # Matriz de coeficientes del sistema de ecuaciones de balance
  A <- t(R)-sumarows
  # Completamos la matriz añadiendo la restricción de suma de p`s igual a 1
  A <- rbind(A, rep(1, estados))
  # Vector de términos independientes del sistema
  CS <- c(rep(0, estados), 1)
  # Resolución del sistema
  ps <- qr.solve(A, CS)
  return(ps)
}
#------------------------------------------
# distribución límite para procesos de nacimiento-muerte
# Obtención de distribuciones límite 
distr.lim.nm <- function(estados, lambdas, mus)
{
  # Parámetros de la función
  # ========================
  # estados: número de estados del sistema (K)
  # lambdas: vector de tasas de nacimiento lambda0,..., lambda(K-1)
  # mus: vector de tasas de muerte mu1,...,muK
  
  # definimos vector de rho
  rhos <- rep(1, estados)
  # calculamos productos acumulados para lambda y mu
  prl <- cumprod(lambdas)
  prm <- cumprod(mus)
  # rellenamos rho con los productos acumulados
  rhos[2:estados] <- prl/prm
  # suma de rhos
  sumarhos <- sum(rhos)
  # vector de probabilidades
  ps <- rhos/sumarhos
  return(ps)
}
# Función para la resolución numérica de los tiempos de primer paso en cmtc
tiempos.primer.paso<-function(Rmat, A, estados)
{
  # Parámetros de la función
  #=========================
  # Rmat: matriz de tasas del sistema
  # A: vector de estados que queremos alcanzar
  # estados: conjunto de estados total (como carácter)
  
  # Estados como texto
  
  estados <- as.character(estados)
  # Tasas r
  rts <- diag(apply(Rmat, 1, sum), nrow(Rmat))
  # Seleccionamos el subconjunto de la matriz quitando fila y columna
  Rmod <- Rmat[-A, -A]
  rates <- rts[-A, -A]
  # Número de m´s a estimar
  lms <- nrow(Rmod)
  # Matriz de coeficientes del sistema de ecuaciones de balance
  B <- rates - Rmod
  # Vector de términos independientes del sistema
  CS <- rep(1, lms)
  # Resolución del sistema
  ps <- as.data.frame(qr.solve(B, CS))
  rownames(ps) <- paste("estado", estados)[-A]
  colnames(ps) <-"tiempo"
  return(ps)
}
```

Se define $X_t$ como el número de máquinas estropeadas, consideramos cuatro máquinas disponibles y dos operarios para repararlas, donde las averías se producen según un Proceso de Poison en el que el tiempo medio entre dos averías consecutivas es de $t_f$ días, y los tiempos de reparación responden a una exponencial de media $t_r$ horas.
Cuando una máquina se estropea es enviada a reparar, y si todos los reparadores están ocupados, queda en cola de espera hasta que uno se desocupe.

El espacio de estados es $S=\{0,1,2,3,4\}$ máquinas estropeadas.

Si $\lambda$ es la tasa de averías y $\mu$ la tasa de reparación, la matriz de tasas se calcula con la siguiente matriz:
```{r matriztasas}
## Matriz de tasas
matriztasas=function(lambda,mu){
# lambda : tasa de averías
# mu: tasa de reparación
estados <- c(0, 1, 2, 3, 4)
nestados <- length(estados)
R <- matrix(0,nrow = nestados, ncol = nestados, dimnames=list(estados,estados))

R[1,2] <- 4*lambda 
R[2,1] <- mu 
R[2,3] <- 3*lambda 
R[3,2] <- 2*mu 
R[3,4] <- 2*lambda 
R[4,3] <- 2*mu 
R[4,5] <- lambda
R[5,4] <- 2*mu
return(R)
}
```

Necesitarás, para resolver las cuestiones, las siguientes cantidades, y dispones (arriba) de las funciones para calcularlas:

1. las tasas de permanencia
2. la matriz generadora
3. la matriz de probabilidades de salto
4. la matriz de probabilidades de transición
5. la matriz de tiempos de ocupación
6. la distribución estacionaria
7. el coste esperado total a horizonte finito
8. el coste esperado total por unidad de tiempo en el largo plazo
9. la matriz de tiempos de primer paso

Responde a las cuestiones que te aparecen en el examen, utilizando los tiempos que se te facilitan.
